【裁判字號】    91,上,69
【裁判日期】    920206
【裁判案由】    清償借款
【裁判全文】
臺灣高等法院高雄分院民事判決  九十一年度上字第六九號
    上  訴  人    甲○○○
    訴訟代理人    吳春生律師
    被上訴人      乙○○
    訴訟代理人    王家鈺律師
    複代理人      黃勇雄律師
右當事人間請求清償借款事件，上訴人對於中華民國九十一年一月三十一日台灣高雄
地方法院八十八年度訴字第二六六○號第一審判決提起上訴，本院判決如左：
    主    文
原判決關於駁回上訴人後開第二項之訴部分，及該部分假執行之聲請，並訴訟費用之
裁判，均廢棄。
被上訴人應給付上訴人新台幣壹佰捌拾萬元及自民國八十八年十一月六日起至清償日
止，按週年利率百分之五計算之利息。
其餘上訴駁回。
第一、二審訴訟費用由被上訴人負擔。
前開第二項，於上訴人以新台幣陸拾萬元提供擔保後，得假執行；被上訴人於假執行
程序實施前，以新台幣壹佰捌拾萬元預供擔保後，得免為假執行。
    事    實
甲、上訴人方面：
一、聲明：求為判決：
（一）原判決廢棄。
（二）被上訴人應連帶給付上訴人新台幣（以下同）壹佰捌拾萬元及自民國八十四年
      七月六日起至清償日止，按週年利率百分之五計算之利息。
（三）願供擔保請宣告假執行。
（四）第一、二審訴訟費用由被上訴人負擔。
二、陳述：除與原判決記載相同者外，另補稱：
（一）本件原判決認系爭付款條上之「祝」字與被上訴人當庭書寫之「祝」字運筆寫
      方式截然不同，又與被上訴人所有高雄區中小企業銀行之印鑑卡簽名之筆勢勾
      勒方亦有不同，惟查付款條上之「祝」字，與其上開印鑑卡簽名之「祝」字運
      筆方式肉眼觀之應屬相同，且被上訴人於原審當庭書寫之名字與上開銀行印鑑
      卡簽名亦顯有不同，足證被上訴人於原審當庭書寫之名字，顯係刻意作做，又
      該付款條之「祝」字確係由被上訴人所親簽，亦經證人吳麗華證實在卷，故此
      部分請求向高雄區中小企業銀行函調被上訴人上開印鑑卡原本及開戶申請書等
      相關文件，並送鑑定。
（二）兩造系爭借款交付期間，吳麗華尚為上訴人之受雇人，故部分匯款係由吳麗華
      承上訴人之託前往辦理，被上訴人來簽付款條時，其亦在場，故其在原審所為
      之證詞均係其親眼目睹之事實，被上訴人事先雖願與上訴人口頭協議確認金額
      ，但簽付款條時又心生反悔，遂僅願簽「祝」字搪塞，吳麗華擔任會計以日期
      戳予以填寫日期，應無違常情，再系爭七筆匯款其中四筆雖以吳麗華名義匯出
      ，但吳麗華既不主張此四筆為伊對被上訴人之債權，法律上怎能逕自認作主張
      ？況以消費借貸，貸與人祗將金錢貸與借用人為已足，實不必問該金錢之來源
      如何？是原判決認吳麗華所證內容與常情有違，不免誤會。
（三）系爭上訴人所匯與被上訴人之款，七筆共計一百四十五萬零六百七十元，此每
      筆金額均先扣除利息，因第七筆十二萬七千七百元，上訴人於八十三年八月十
      六日交付後，被上訴人即未再向上訴人借款，雙方乃於八十四年七月五日會帳
      ，因距開始借款時已相隔一年，故乃以上開總數再加月息二分計算，即每月利
      息二萬九千零十三元，一年共三十四萬八千一百五十六元，加上本金一百四十
      五萬六百七十元，合計一百七十九萬八千八百二十六元，因上訴人已損失利息
      （即一年來未取得利息），故雙方會算後同意以整數一百八十萬元，作為借款
      總金額，故系爭付款條所載一百八十萬元，係包括八十三年九月份起至八十四
      年七月五日會帳時之利息，與各筆匯款時預扣之利息並不重覆。原判決認付款
      條未載明利息，又吳麗華證明稱均先扣取利息與上訴人上揭主張之事實不符，
      因認上訴人主張不足採，應係未明事實所致。
（四）又原判決認上訴人匯款至被上訴人帳戶之款項，係上訴人與訴外人蔡菊蘭間金
      錢往來，由蔡菊蘭借用被上訴人之帳戶供上訴人匯款轉帳而已，惟上訴人與蔡
      菊蘭並不相識，且無交談過，亦經蔡菊蘭在原審證述在卷，兩人如何達成消費
      借貸之合意？被上訴人既係慣向他人借款後轉借他人以賺取利息差額，則其向
      該他人宣稱其僅轉手云云，使該借款人誤認實際金主另有其人，利息非伊所賺
      ，佔了便宜又贏得人情，實為社會所習見之事，故蔡菊蘭於原審證稱係伊向上
      訴人借錢，非受被上訴人之誤導即係明知其已無清償能力而出面頂替迴護被上
      訴人，實不足採信。
（五）退步言之，上訴人縱不能舉證證明系爭付款條所載一百八十萬之為借款金額，
      惟七筆匯與被上訴人之款項合計一百四十五萬六百七十元，被上訴人確有收到
      ，此部分亦應受勝訴判決，乃單一之主張，證據及事實，原判決既認上訴人無
      法就兩造間之金錢交付，及借貸意思表示之合致負舉證責任，但卻又僅憑蔡菊
      蘭之證詞，即認上訴人係將借款貸與蔡菊蘭，其證據價值之判斷，似有二套標
      準。
三、證據：除爰用原審證據方法外，聲請函調被上訴人於高雄區中小企業銀行之印鑑
    卡原本及開戶申請書全部資料送請鑑定筆跡，並向上開銀行函調被上訴人所有之
    00000000000000帳號自八十二年九月份起至八十三年八月份止資
    金往來情形。
乙、被上訴人方面：
一、聲明：求為判決：
（一）上訴及假執行之聲請均駁回。
（二）第二審訴訟費用由上訴人負擔。
（三）如受不利判決，被上訴人願供擔保，請准免為假執行。
二、陳述：除與原判決記載相同者外，另補稱：
（一）查上訴人主張系爭付款條上之「祝」字為被上訴人之筆跡一節，被上訴人於原
      審自始即予否認，而上訴人迄今仍未舉證佐實上開主張為真正，自應受不利判
      決之認定。
（二）次查上訴人主張系爭七筆匯款均為其所有一節，亦非事實。按該等七筆匯款中
      ，有四筆係訴外人吳麗華所匯出，有該等匯款單上記載之匯款人可按，由是足
      證與上訴人有關者僅其中三筆而已。況上訴人所舉之「匯款回條聯」僅為匯款
      憑證，無從為消費借貸之證據。
（三）被上訴人始終否認曾向上訴人借款一百八十萬元，上訴人對於交付一百八十萬
      元並無敘明次數及時地，亦即上訴人未就兩造間曾有合意為消費借貸之事實負
      舉證責任，足證上訴人之主張顯無理由。
三、證據：援用原審之證據方法。
    理    由
一、本件上訴人起訴主張：被上訴人自八十二年九月二日起即陸續向上訴人調借現款
    ，迄至八十三年八月十六日止，共計調借一百四十五萬零六百七十元，上開借款
    除第一筆二十九萬四千元係由上訴人以華南銀行帳戶匯給被上訴人外，其餘第二
    筆八十二年九月六日十九萬七千三百三十元、第三筆八十二年十一月九日二十四
    萬五千元、第四筆八十二年十二月三十日三十萬元、第五筆八十三年五月六日十
    五萬元、第六筆八十三年六月三十日十三萬六千六百四十元及第七筆八十三年八
    月十六日十二萬七千七百元，均係由上訴人本人或委託訴外人即上訴人之受僱人
    吳麗華在彰化商業銀行匯入被上訴人設於高雄中小企業銀行第00000000
    000000號帳戶內；其後雙方乃於八十四年七月五日會帳結果，確認被上訴
    人尚欠上開本金及一年間之利息一百七十九萬八千八百二十六元，因上訴人已損
    失利息（即一年來未取得利息），故雙方會算後同意以整數共一百八十萬元作為
    借款總金額，此亦有被上訴人親筆簽名之付款條一紙足證，詎料，嗣後上訴人屢
    次請求被上訴人清償前開借款，被上訴人竟改口稱該款項並非其所借用，不願返
    還，爰依據返還消費借貸款之法律關係，請求被上訴人返還系爭借款一百八十萬
    元及自八十四年七月六日起按年息百分之五計算之利息等情。
二、被上訴人則以：伊並未向上訴人借款，亦未曾簽署系爭付款條，更無所謂會帳可
    言，而上訴人所提出之匯款回條七紙，僅能證明曾有匯款之事實而已，關於借款
    利息及期限、為何此時始催討，上訴人未能證明，不能認兩造間曾有消費借貸之
    存在，又其中三紙匯款金額計五十三萬一千六百四十元，係出於訴外人吳麗華之
    帳戶，不能證明係上訴人所有，匯款又竟有小至十位數之款項，更與借款之常情
    有違，上訴人雖曾匯款至被上訴人帳戶，實則該等款項均係被上訴人與訴外人蔡
    菊蘭間金錢往來，由訴外人蔡菊蘭借用被上訴人之帳戶供上訴人匯款轉帳而已等
    語資為抗辯。
三、本件上訴人主張前開被上訴人陸續向其借款一百四十五萬零六百七十元，均由上
    訴人或上訴人之受僱人吳麗華匯入被上訴人設於高雄中小企業銀行第00000
    000000000號帳戶，雙方於八十四年七月五日會帳結果，確認被上訴人
    尚欠本息共一百八十萬元之事實，業據其提出匯款單影本七件、付款條一件為證
    （見原審卷第六～八頁），然為被上訴人所否認，並以前開情詞置辯。經查：
（一）按消費借貸者謂當事人約定，一方移轉金錢或其他代替物之所有權於他方，而
      他方以種類、品質、數量相同之物返還之契約，民法第四百七十四條定有明文
      。依上訴人提出之系爭付款條內容記載：「付款條、一金新台幣壹佰捌拾萬元
      正、明細借款，照右記如數付款屬實、領款人祝、民國（）年7.月5.日」
      （原本附於本院卷證物袋），上訴人主張其中「祝」字係被上訴人於八十四年
      七月五日會帳時所親簽，確認借款額為一百八十萬元，固為被上訴人所否認。
      惟據證人即上訴人所僱用之會計吳麗華在原審證稱「這是被告（被上訴人）向
      原告（上訴人）借錢後，因許久未還，且也未表示何時還錢，所以原告要求被
      告到原告店內商談，希望有憑據，才簽立此付款條」、「付款條是平日申請公
      司零用金所用的，付款條上的金額及借款等字是我所書寫，日期是蓋日期戳，
      只有祝字是被告親自書寫」、「（匯款條上為何會有你之姓名？）這是我所匯
      的錢，當然上面有我的簽名，是正好我要出去辦事所以要我順便匯款。」、「
      （匯款原因是否知悉？）不清楚原因。」、「（上訴人有無告知為何要匯款？
      ）上訴人並未告知匯款之目的，但我曾接過被上訴人要向上訴人借錢之電話，
      甚至被上訴人也曾在八０餘年間向我借過錢。」、「（被上訴人常向你們借錢
      否？有無簽立票據或借據為擔保？）被上訴人都會時常來向我們借錢。借錢時
      很少簽立票據或借據供擔保，有時候會拿客票給我們擔保。」、「（借錢時有
      無提及何用途？）向我借錢時有說是代朋友借的，但被上訴人向他人借錢時如
      何說我就不清楚了。」、「（約定簽立付款條之過程為何？）．．是上訴人告
      訴我金額，而我剛好是會計，所以有我拿付款條然後寫下上訴人告知之金額，
      他們協議後拿給被上訴人簽名，但被上訴人堅持只簽一個祝字，不願簽全名，
      也不願蓋指印。」、「（付款條上84二字是何人所寫？）我寫的我寫下84二字
      後才發現有日期戳，所以就改用日期戳。」、「（簽立時付款條有無言明何時
      還錢？）沒有，只是簽一個擔保而已。」等語（見原審卷第一○七～一０九頁
      ），連貫觀之，其所證付款條係經兩造協議妥當始由被上訴人簽名，因被上訴
      人拒絕書寫全名並蓋指印，堅持只簽一個祝字之語，及寫下84二字後才發現有
      日期戳，所以就改用日期戳之語，衡諸常情，被上訴人被催還款時，當然心不
      甘情不願，只簽一個祝字，自屬可能，而證人寫下數字後改蓋用其店內之日期
      戳，亦不得指為不合情理。又原審筆錄所載證人吳麗華稱「被上訴人也曾在八
      ０餘年間向我借過錢」之語，因被上訴人有無向吳麗華借錢並非本件待證事項
      ，原審亦未再予追問，自不能以此而指謂「證人卻未為自己求償，而僅替上訴
      人書寫系爭付款條」，遂認其證言有違常情。再證人既稱「是正好我要出去辦
      事所以原告要我順便匯款」，則匯款回條七紙其中有三紙匯款條，係出於證人
      吳麗華之帳戶，款項五十三萬一千六百四十元，雖未使用上訴人之帳戶，但證
      人證稱係上訴人在外地打電話請其先代墊而使用其自己之帳戶匯款之語（見原
      審卷第二七五頁），自亦不能以此該款非吳麗華為上訴人而匯，遽認吳麗華證
      言不實。至上訴人於起訴狀所載二百三十五萬六百七十元之借款，係其中第二
      筆十九萬七千三百三十元誤為一百零九萬七千三百三十元，上訴人其後已予更
      正並陳明借款額為一百四十五萬零六百七十元（原審卷第五七頁），自亦不能
      以此指證人之證言與上訴人所述不符而謂證言不足採信。另證人吳麗華所證：
      「．．利息會先扣除」之語，其意係指借款時會先扣下利息，此與上訴人所稱
      ：「上訴人於八十三年八月十六日交付後，被上訴人即未再向上訴人借款，雙
      方乃於八十四年七月五日會帳，因距開始借款時已相隔一年以上，故乃以上開
      總數再加月息二分之一年份利息」等語，係指借款後未曾付息之意，亦無矛盾
      之處。
（二）至原審當庭命被上訴人本人依平時書寫速度簽名十五次附卷（見原審卷第五十
      頁），該當庭書寫之「祝」字與付款條上之「祝」字，二者之運筆書寫方式，
      固可看出不同；然系爭付款條之「祝」字與本院函調之高雄區中小企業銀行保
      存之被上訴人之印鑑卡簽名（見本院卷證物袋）比對，其筆跡卻較類似；惟上
      述僅為肉眼觀察，即經本院函囑法務部調查局鑑定結果，亦因待鑑字跡僅有一
      字而無從比對，有該局覆函一紙可稽，雖無確切證據證明該付款條上之「祝」
      字乃被上訴人所親簽，但依上述證言與上訴人主張互核，足可認上訴人所稱該
      付款條上之「祝」字為被上訴人親簽云云無訛。
（三）再被上訴人對於前開上訴人曾匯款七筆至被上訴人帳戶等情並不否認，但以該
      等款項係上訴人與訴外人蔡菊蘭間金錢往來，錢是蔡菊蘭借的，而由蔡菊蘭借
      用被上訴人之帳戶供上訴人匯款轉帳云云置辯，固經證人蔡菊蘭在原審證述係
      被上訴人居中介紹向上訴人借款等語。然查就借款之情形，蔡菊蘭證稱：「當
      初因我不認識原告，是被告居中介紹向我向原告借錢的（我是在被告美容院中
      認識被告，我向他說我要借錢，他介紹我認識原告．．）」及「我都是向被告
      拿現金」等語（見原審卷第四四頁正面、四五頁正面），但被上訴人卻稱「蔡
      菊蘭與原告本來就熟識，．．．他們金錢往來多年，有時蔡還直接拿利息給原
      告」之語（見原審卷第四六頁正面），借款時既係向被告（被上訴人）拿現金
      ，豈有可能自己拿利息錢給上訴人（原告）？顯然兩相矛盾。又蔡菊蘭證稱：
      「錢都是被告拿現金來給我，有先扣利息」、「我曾打電話給原告請求緩期清
      償，但原告回答說『錢不是向我接洽的，不會向你要，你要還就還給乙○○好
      了』」之語（見原審卷第四五頁正面），足見證人蔡菊蘭並不認識上訴人，僅
      同在被上訴人所開設之美容店內見過面而已，並無交談，更遑論有何借款之合
      意，被上訴人顯然係先向上訴人借款再轉借他人，以賺取利息差額，否則逕由
      實際借款人直接上訴人洽借即可，何必先匯入被上訴人帳戶再行領出交付實際
      借款人，多增繁雜？而被上訴人茍係單純幫忙證人蔡菊蘭而將其前開銀行帳戶
      借予使用，但被上訴人自承其原因係因證人當時已在外舉債，如直接匯入證人
      之帳戶，恐會被證人之其他債權人發覺而遭扣押云云，上訴人並非至愚之人，
      倘知該證人如此情形，豈又不知證人已在外舉債累累，必無清償能力，怎能再
      介紹他人將錢借給證人﹖是被上訴人所稱實有違常理，不足採信。又被上訴人
      既要上訴人將款匯入其帳戶並自行領款使用，參諸該匯款依上訴人所稱及證人
      蔡菊蘭所證述均係先扣下利息，則並非整數自屬當然，顯然被上訴人亦明知該
      款已先扣利息，竟仍收受利用，是縱如被上訴人所稱已將款交與蔡菊蘭，亦係
      被上訴人自任借款債權人而出借款項予蔡菊蘭，應自負向上訴人借款之債務人
      責任甚為明確。另證人蔡菊蘭對於其所借款項已證稱尚未清償，則被上訴人辯
      稱上訴人與蔡菊蘭間之借款係以票貼方式借款，已因交付之支票之兌現而獲清
      償云云，顯無可取，況經原審向彰化銀行前鎮分行函查上訴人及其夫杜甘棟之
      帳戶內，亦無與蔡菊蘭於高雄中小企業銀行及玉山銀行高雄分行之往來資料，
      有該銀行函文一紙可稽（見原審卷第九三頁），更見被上訴人所辯不足採。則
      被上訴人抗辯其與上訴人間並無借款合意云云，實無可採。
四、綜上所述，上訴人主張被上訴人向其借款尚欠一百八十萬元未還，依消費借貸法
    律關係訴請被上訴人清償，自屬有據；則上訴人請求被上訴人給付一百八十萬元
    及依法定利率計算之利息，自應准許；惟本件依上訴人提出之付款條記載，系爭
    借款並非於立具付款條之日到期，亦無清償期限，且依證人吳麗華在原審證稱簽
    立付款條時沒有言明何時還錢，只是簽一個擔保而已之語（見原審卷第一０九頁
    ），上訴人亦未證明曾向被上訴人為催討，應認自上訴人起訴請求而被上訴人收
    受起訴狀繕本之翌日起，被上訴人始負遲延責任，是上訴人請求遲延利息應自八
    十八年十一月六日起算。從而，上訴人請求被上訴人給付一百八十萬元及自八十
    八年十一月六日起至清償日止按年息百分之五計算之利息，自屬正當，應予准許
    ，逾此部分之請求為無據，不能准許。綜據上述，原審就前開應准許部分為上訴
    人敗訴判決，自有未洽，上訴意旨指摘原判決此部分不當，求予廢棄改判，為有
    理由，應由予以廢棄改判。至前開不能准許部分，原審為上訴人敗訴之判決，並
    無違誤，上訴意旨求將此部分廢棄改判，非有理由，應予駁回。
五、兩造均陳明願以供擔保為條件，請准為假執行或免為假執行之宣告，經核就上訴
    人勝訴部分並無不當，爰分別酌定相當擔保金額併宣告之；至上訴人敗訴部分，
    其假執行之聲請已失其所附，原審予以駁回，並無不合，併此敘明。
六、據上論結：本件上訴為一部有理由、一部無理由，合依民事訴訟法第四百四十九
    條第一項、第四百五十條、第七十九條但書、第四百六十三條、第三百九十條第
    二項、第三百九十二條判決如主文。
中      華      民      國    九十二    年      二      月      六      日
                                      臺灣高等法院高雄分院民事第五庭
~B1審判長法官  蔡明宛
~B2法      官  黃科瑜
~B3法      官  林健彥
右為正本係照原本作成。
如對本判決上訴，須於判決送達後二十日內向本院提出上訴狀，其未表明上訴理由者
，應於上訴後二十日內向本院提出上訴理由書（均須按他造當事人之人數附繕本）。
上訴時應提出委任律師或具有律師資格之人之委任狀，並依附註條文規定辦理。
中      華      民      國    九十二    年      二      月    十一      日
~B法院書記官  葉淑華
附註：
民事訴訟法第四百六十六條之一：
對於第二審判決上訴，上訴人應委任律師為訴訟代理人，但上訴人或其法定代理人具
有律師資格者，不在此限。
上訴人之配偶、三親等內之血親、二親等內之姻親，或上訴人為法人、中央或地方機
關時，其所屬專任人員具有律師資格並經法院認為適當者，亦得為第三審訴訟代理人。
第一項但書及第二項情形，應於提起上訴或委任時釋明之。


司法院資訊處製作；財團法人民間司法改革基金會備份。
